【裁判字號】    99,附民,66
【裁判日期】    991014
【裁判案由】    妨害婚姻
【裁判全文】
臺灣高等法院臺南分院刑事附帶民事訴訟判決          
原      告  甲○○
被      告  乙○○
上列被告因妨害婚姻案件（99年度上易字第473號），原告提起
附帶民事訴訟，請求侵權行為損害賠償，本院判決如下：
    主  文
被告應給付原告新台幣拾萬元。
原告其餘之訴及假執行之聲請均駁回。
訴訟費用由被告負擔十分之三，餘由原告負擔。
    事實理由
一、原告起訴主張：
  (一)被告明知林政憲為原告之夫，被告與原告之夫自民國93年間
    某日起至97年2月間某日止，在嘉義巿某汽車旅館、國軍英
    雄館及嘉義市○○街507號被告之住處等地，發生多次相姦
    性行為，原告之夫死亡後，被告於98年7月間對原告之子林
    永耀等人聲請本票強制執行，原告認為債務可疑，到原告之
    夫生前住處整理遺物時，發現原告之夫一疊自拍照中有與被
    告性交照片，經追問原告之夫生前另一同居人江明珠，才知
    悉上情，原告因而受有精神上之損害，自應給付精神慰撫金
    。爰依侵權行為之法律關係，提起本件訴訟。
  (二)並聲明：(1)被告應給付原告新臺幣（下同）100萬元，並應
    寫公開道歉信給原告。(2)訴訟費用由被告負擔。(3)原告願供
    擔保請准宣告假執行。
二、被告則以：被告與原告之夫是朋友，原告之夫生前向被告借
    款，並簽發本票予被告，但並未清償欠款，被告於原告之夫
    死亡後向其繼承人聲請本票強制執行，未料原告竟提出照片
    污衊被告與原告之夫相姦，但原告提出之男女照片均無臉部
    ，不能證明照片上之男女是被告與原告之夫，原告之目的在
    於要被告撤銷本票強制執行裁定等語。並聲明：駁回原告之
    訴。
三、本院得心證之理由：
    原告主張被告與原告之夫相姦多次，自應賠償原告所受有損
    害等情，惟為被告所否認，並以上情為辯，是本件所應審究
    者為：(一)被告與原告之夫有無相姦之行為？(二)原告請求賠償
    之項目及金額及方法應否准許？茲於下列說明本院之判斷意
    見。
四、被告與原告之夫有無相姦之行為：
  (一)林政憲為原告之夫，原告之夫已於97年4月28日死亡等情，
    業據本院依職權調閱本院99年度上易字第473號被告妨害婚
    姻案件卷宗核閱無誤，並有原告身份證影本、財團法人天主
    教聖馬爾定醫院死亡證明書附卷可憑（見上開刑事案件98年
    度他字第1379號卷第3頁、98年度交查字第2093號卷第19頁
    ）；又被告於93年12月5日前之某日與原告之夫相姦1次之事
    實，業據證人即原告在被告所犯妨害婚姻案件在原審到庭證
    述：嘉義市○○路70巷40弄72號是原告之夫購買的房屋，原
    告之夫住在該處，我及江明珠也住在那裡，後來江明珠先搬
    離，我於96年底也沒有住在那裡，原告之夫死亡後，我兒子
    於98年7月間接到法院聲請強制執行通知，我至嘉義市○○
    路70巷40弄72號原告之夫生前住處找資料時，找到不雅彩色
    照片，我詢問江明珠，她說不只這些照片，她說她還有他們
    從頭到尾性行為的照片等語（見上開刑事案件原審卷第38-
    40頁），核與證人即原告之夫生前同居人江明珠於偵查中證
    述：我曾在原告之夫位於嘉義市○○路70巷（40弄）72號家
    裡一樓客廳看到被告與原告之夫做愛的照片，是他們自拍，
    有些照片有被告或原告之夫的臉部，因為我的孩子還小，而
    找到的照片不雅，所以我已經燒掉了等語（見上開刑事案件
    99年度偵字第471號卷第7頁）；其於偵查中結證：我只知道
    原告之夫在外面又交到女朋友，隔幾年後我才看到被告與原
    告之夫做愛照片等語（見上開刑事案件同上卷第44頁）；復
    於原審證述：我是於93年間發現照片，但該照片與原告提出
    之照片不同等語（見上開刑事案件原審卷第34頁），大致相
    符，堪認原告之夫之同居人即證人江明珠確曾於93年間在原
    告之夫上開住處發現被告與原告之夫性交照片無誤。至證人
    江明珠於上開刑事案件原審改證述：我在客廳發現的照片不
    是他們兩人做愛照片，是全身裸照，只是擺了很多不雅姿勢
    云云（見上開刑事案件原審卷第34頁），核與其於偵查中之
    證詞迥異，本院審酌原告於其夫死亡後，對原告之夫生前同
    居人即證人江明珠提出竊盜、偽造文書等告訴，經檢察官為
    不起訴處分在案，此有臺灣嘉義地方法院檢察署98年度偵字
    第299號不起訴處分書、98年度偵字第7613號不起訴處分書
    、98年度偵續字第13號不起訴處分書附卷可憑（見上開刑事
    案件98年度交查字第2093號卷第28-35頁），被告於本院刑
    事庭審理中自承其對原告之夫之家人聲請本票強制執行，又
    原告對被告提出本案相姦告訴等情，足證證人江明珠、被告
    、原告與原告之夫在生前存有複雜之男女感情糾葛，原告之
    夫死亡後，原告因金錢糾葛，分別對證人江明珠及被告提出
    刑事告訴，是以證人江明珠對於兩造而言，均涉及男女情感
    衝突之矛盾關係，且於原告之夫死亡後，彼等間之矛盾關係
    更顯複雜，本院考量證人江明珠在本案偵訊中之證詞，距離
    原告之夫死亡時間較近，受到外界各項因素干擾較少，且所
    證詞內容甚為明確，所為證詞可信度較高，而其於原審到庭
    作證時，推翻先前之證詞，當係考量不願再涉入兩造紛爭所
    為證詞，較不可採信。
  (二)原告於上開刑事案件偵查中提出6張照片，分別係女性臉部
    遮住鼻子以上之半身裸體照片（照片1）、女性側身無臉部
    全裸照片（照片3）、女性背面全裸照片（照片5）、臀部背
    面近照（照片7）、男女生殖器性交近照（照片9）、女性生
    殖器近照（照片11），經檢察官囑託嘉義市政府警察局鑑定
    照片上之女性是否為被告，由嘉義市政府警察局鑑識人員翻
    拍原告提出之6張照片，由被告模擬上開照片之姿勢拍照（
    照片2、4、6、8、10、12），於99年2月12日在臺灣嘉義地
    方法院檢察署勘驗被告身體進行比對，惟因勘驗時之光源、
    環境與原告提供照片之光源、環境皆不同，且原告提供之照
    片皆未對特徵做垂直近距離拍攝，故影響勘驗比對之結果，
    又被告現在之身體外表是否與原告提供照片時相同，故僅就
    原告提供之照片與被告現今身體外表特徵進行勘驗比較，照
    片中之女性有下列身體特徵：(1)照片1左胸乳房較右側略低
    (2)照片3左手上臂靠近肩膀處有接種卡介苗所留之疤痕(3)照
    片5身體背面無明顯疤痕(4)照片7左臀部於靠近腰部及下臀部
    處各有1處痣(5)照片9左側蹊部上緣有1處痣(6)照片11左腿下
    臀部後面有1處痣。勘驗被告身體所見之情形如下：(1)照片
    2被告左胸乳房較右側略低(2)照片4被告左手上臂亦有接種卡
    介苗之疤痕(3)照片6被告身體背面亦無明顯疤痕(4)照片8被告
    左臀部亦於靠近腰部及下臀部處各發現有1處痣，相對位置
    與原告提供之照片相仿(5)照片10被告左側蹊部上緣亦有1處
    痣，相對位置與原告所提供之照片相仿，惟其顏色較淡(6)照
    片12請被告平躺將雙腿抬高，於左腿下臀部發現1處痣，相
    對位置與原告所提供之照片相似，綜合原告提供之照片及勘
    驗被告身體所見，原告所提供之照片所見身體態樣及特徵皆
    能於被告身體相對應之位置發現，然因原始照片並非垂直近
    距離拍攝相片中女子之身體特徵，故無法再進一步與被告身
    體特徵進行型態比對。在原告所提供之照片為真，且被告身
    體特徵與原告提供照片相同前提下，原告提供之照片中女子
    ，與被告之身體特徵無明顯不符，故無法排除等情，此有嘉
    義市政府警察局99年2月23日嘉市警鑑字第0990001630號函
    附卷可憑（見上開刑事案件99年度偵字第471號卷第13-18頁
    ），是依原告在上開刑事案件偵查中提供之照片（即照片1
    、3、5、7、9、11），雖未對照片中之女性身體特徵做垂直
    近距離拍攝，惟照片中之女性身體態樣及特徵，皆能在被告
    身體相對應之位置發現，尤以原告提供之男女生殖器性交近
    照（照片9）顯示女性之左側蹊部上緣有1處痣，與被告左側
    蹊部上緣亦有1處痣之相對位置相當，復參酌上開原告提出6
    張照片係於原告之夫生前住處發現，且除上開6張照片外，
    尚有其他多張原告之夫個人照片同列，此有黃蘋果電腦影像
    中心沖洗列表清單附卷可憑（見上開刑事案件同上卷第56頁
    ），並據原告即證人於原審到庭結證明確（見上開刑事案件
    原審卷第40頁），衡諸常情，配偶之一方與他方以外之異性
    之裸體、性交私密照片，理應由有密切關係之人所私藏，而
    上開照片（即照片1、3、5、7、9、11）又放置在原告之夫
    生前住處，足見上開照片確係原告之夫生前所保留，且女性
    裸體、女性生殖器、男女性交近照係被告與原告之夫無誤，
    足認被告確有與原告之夫相姦之事實。
  (三)又據黃蘋果電腦影像中心沖洗列表清單顯示上開照片沖洗日
    期為西元2004/12/05（即93年12月5日），此觀黃蘋果電腦
    影像中心沖洗列表清單自明（見上開刑事案件同上卷第56頁
    ），復參酌證人江明珠上開證述其係於93年間發現被告與林
    政憲之性交照片等情綜合判斷，被告與原告之夫原告之夫係
    於93年12月5日前某日相姦1次之行為，堪以認定。
  (四)至原告主張被告與原告之夫原告之夫自93年間某日起至97年
    2月間某日止（除上述於93年12月5日前某日相姦1次之行為
    外）發生多次性行為，惟依原告之指訴、證人江明珠之證述
    ，及性交照片、嘉義市政府警察局99年2月23日嘉市警鑑字
    第0990001630號函，僅足以證明被告與原告之夫原告之夫於
    93年12月5日前某日確有相姦1次之犯行，已如上述，且上開
    證據尚不能認定被告與原告之夫自93年間某日起至97年2月
    間某日止（除上述於93年12月5日前某日相姦1次之行為外）
    另有其他相姦行為。再依原告提出之簽帳單、記帳單、原告
    之夫日記、良友旅行國外旅遊契約書（見上開刑事案件99年
    度偵字第471號卷第57-63頁），亦僅能分別證明原告之夫原
    告之夫所申領之信用卡曾在「冬之戀PUB」簽帳消費、原告
    之夫生前曾記錄其支付各項花費、原告之夫生前曾記錄其對
    被告私生活評價、原告之夫生前曾至國外旅遊之事實，然無
    法證明被告與林政憲於何時、何地（除上述於93年12月5日
    前某日相姦1次之行為外）另有相姦之事實，況原告即證人
    於上開刑事案件在原審亦證述：我沒有看過被告與原告之夫
    發生性行為等語明確（見上開刑事案件原審卷第39頁），自
    難認定被告與原告之夫自93年間某日起至97年2月間某日止
    （除上述於93年12月5日前某日相姦1次之行為外）之相姦行
    為，此外，原告未提出其他證據足資證明被告與原告之夫自
    93年間起至97年2月間止（除上述於93年12月5日前某日相姦
    1次之行為外）有何相姦之行為，原告就其有利於己之事實
    既屬不證明，自不能為有利於原告之認定。至原告於上開刑
    事案件向檢察官聲請本院刑事庭調取被告及原告之夫自87年
    1月1日至97年4月28日止入出境紀錄，以證明原告之夫經常
    帶同被告一同出國並支付旅費，並聲請調取原告之夫信用卡
    卡號0000000000000000號，以查明被告多次詐取原告之夫財
    物，惟上開待證事項，核與原告主張被告與原告之夫自93年
    間起至97年2月間止（除上開於93年12月5日前某日相姦1次
    之行為外）之相姦行為並無直接關聯性，本院認為並無調取
    之必要；至原告另聲請傳訊證人江明珠到庭證明其看到之照
    片究有何不雅、為何故意銷燬證物、何以在刑事案件中先後
    3次證詞不一乙節，惟證人江明珠就其所看到之照片內容及
    為顧及年幼子女感受而燒燬不雅照片等情，已在被告所犯妨
    害婚姻刑事案件偵查及原審到庭證述明確，詳如上述，其於
    刑事案件在原審證述部分證詞雖異於偵查中之證詞，惟該部
    分證詞真實性如何，本院已經判斷如上，本院認無傳訊證人
    江明珠到庭之必要。
五、原告請求賠償之項目及金額、方法應否准許：
  (一)按因故意或過失，不法侵害他人之權利者，負損害賠償責任
    。故意以背於善良風俗之方法，加損害於他人者亦同。民法
    第184條第1項定有明文；另依社會一般觀念，如明知為有夫
    之婦而與之通姦，不得謂非有以違背善良風俗之方法，加損
    害於他人之故意（最高法院41年台上字第278號判例意旨參
    照）；又按不法侵害他人基於父、母、子、女或配偶關係之
    身分法益而情節重大者，被害人雖非財產上之損害，亦得請
    求賠償相當之金額。民法第195條第3項準用第1項前段亦定
    有明文。至於慰藉金之賠償以人格權遭受侵害，使精神上受
    有痛苦為必要，其核給之標準固與財產上損害之計算不同，
    惟非不可斟酌雙方身分、資力與加害程度，及其他各種情形
    核定相當之數額者（最高法院51年台上字第223號判例意旨
    參照）。
  (二)被告與原告之夫於93年12月5日前某日相姦1次之行為，其故
    意以背於善良風俗之方法，加損害於原告基於配偶關係之身
    分法益，原告主張被原告應負損害賠償責任，洵屬有據。又
    被告所為上開不法侵害原告基於與林政憲間配偶關係之身分
    法益，破壞婚姻間共同生活之圓滿安全及幸福，其侵害行為
    之情節不可謂不重大，原告主張其精神受有損害，請求被告
    賠償精神慰藉金者，揆諸上開說明，亦無不合。經查原告之
    夫生前為醫師，原告於98年有租賃、薪資所得、利息所得等
    1,462,886元，其名下有多筆房屋、土地、田賦，及從事多
    筆投資事業，財產總額約53,631,079元；被告畢業於私立吳
    鳳技術學院，目前擔任新娘秘書兼販賣美容產品，其於98年
    有股利所得484元，名下有房屋、土地、田賦及投資，財產
    總額約1,646,764元等情，業據被告陳明在卷，並有兩造稅
    務電子閘門財產所得調件明細表附卷可憑（見本院卷第17-
    30、54-56頁附卷可參），本院審酌上開兩造之身分、地位
    、經濟能力，並考量被告介入原告與其夫間之婚姻生活，不
    顧原告基於婚姻關係，企盼婚姻生活之圓滿安全及幸福之內
    心感受，干擾並妨害原告與其夫維持婚姻共同生活圓滿、安
    全及幸福之權利，原告精神上所受痛苦非輕等一切情狀，認
    原告請求被告賠償精神慰藉金在30萬元範圍內，尚稱適當，
    應予准許，逾此部分則嫌過高而不應准許。
  (三)次按不法侵害他人之名譽者，被害人雖非財產上之損害，亦
    得請求賠償相當之金額，並得請求為回復名譽之適當處分，
    民法第195條定有明文。而「名譽」為個人在社會上享有一
    般人對其品德、聲望或信譽等所加之評價，屬於個人在社會
    上所受之價值判斷。因此名譽有無受損害，應以社會上對其
    評價是否貶損為斷（最高法院90年度台上字第1814號判決意
    旨參照）。又婚姻關係以夫妻共同生活為目的，夫妻間應彼
    此尊重，互守忠實義務，保持其共同生活之圓滿、安全及幸
    福，此種關係具有人格之性質，對配偶雙方均具有重大利益
    ，與有配偶之人通姦，乃干擾或妨害他人夫妻維持婚姻共同
    生活圓滿、安全及幸福之權利，原告固因被告與其夫相姦致
    其人格權減損，惟在客觀上並無使原告之信譽造成損害，原
    告請求被告寫公開道歉信給原告以回復其名譽，尚屬無據。
六、綜上所述，原告依據侵權行為之法律關係，請求被告賠償非
    財產上損害30萬元，於法有據，應予准許。至逾此部分所為
    之請求，為無理由，應予駁回。
七、末按各當事人一部勝訴、一部敗訴者，其訴訟費用，由法院
    酌量情形，命兩造以比例分擔或命一造負擔，或命兩造各自
    負擔其支出之訴訟費用；民事訴訟法第79條定有明文。本院
    審酌前開判決結果，認本件訴訟費用以由被告負擔10分之3
    ，餘由原告負擔為適當，爰依前揭規定，確定如主文第3項
    所示。又原告勝訴部分訴訟標的未逾150萬元，依民事訴訟
    法第466 條第1項規定兩造均不得上訴，故原告勝訴部分於
    本院判決後即確定並有執行力，即不發生假執行之情事，原
    告就勝訴部分聲請願供擔保宣告假執行，即有未合，不能准
    許；至原告敗訴部分既經駁回，其假執行亦失所附麗，應併
    予駁回。
八、據上論結︰本件原告之訴，一部有理由，一部無理由，依刑
    事訴訟法第490條、第502條，民事訴訟法第79條，判決如主
    文。
中    華    民    國    99    年    10    月    14    日
                  刑事第二庭    審判長法  官  葉居正    
                                      法  官  陳欽賢    
                                      法  官  張桂美
以上正本證明與原本無異。
不得上訴。
                                      書記官  魏芝雯
中    華    民    國    99    年    10    月    14    日

司法院資訊處製作；財團法人民間司法改革基金會備份。
